【裁判字號】    90,上易,1906
【裁判日期】    900627
【裁判案由】    竊盜
【裁判全文】
臺灣高等法院刑事判決                            九十年度上易字第一九六號
    上  訴  人  臺灣臺北地方法院檢察署檢察官
    被      告  乙○○
    指定辯護人  本院甲○辯護人
右上訴人因被告竊盜案件，不服臺灣臺北地方法院八十九年度易字第二六五九號，中
華民國九十年四月二十七日第一審判決（起訴案號：臺灣臺北地方法院檢察署八十九
年度偵字第二一二五八號）提起上訴，本院判決如左：
    主  文
上訴駁回。
    理  由
一、公訴意旨略以：被告乙○○意圖為自己不法之所有，於民國八十九年十月二十六
    日凌晨四時十分許，在臺北市○○路二七七巷四六號前，持客觀上具有危險性之
    兇器剪刀、鋸子、鉗子各一支及手套一雙，以鋸子鋸掉丙○○所有腳踏車上之鎖
    鍊（按毀損部分未據告訴），欲竊取該腳踏車，惟甫鋸到一半時，為丙○○發覺
    ，報警在上址查獲，致未能得逞，而認被告涉犯刑法第三百二十一條第三項、第
    一項第三款之加重竊盜未遂罪云云。
二、按被告於原審應訊時，因語言溝通有認知功能障礙，經原審送請臺北市立療養院
    實施精神鑑定結果，據覆稱：「徐員於本次鑑定時，言語對答常答非所問，且有
    明顯之認知功能障礙，語文理解能力呈現嚴重缺損．．．」等語，有該院九十年
    四月三日北市療成字第九０六０二九六０００號函在卷可按，是本院參酌前開鑑
    定報告結果，佐以被告語文理解能力缺損情形，乃依刑事訴訟法第三十一條第一
    項之規定，依職權指定甲○辯護人為被告辯護，合先敘明。
三、訊據被告乙○○堅詞否認有加重竊盜未遂之犯行，辯稱：伊並未竊盜，亦未弄壞
    腳踏車，伊係因買菜行經該處，見一年輕人在弄腳踏車，乃罵走該年輕人，並未
    竊取該腳踏車云云。但查：右開事實，業據告訴人丙○○於警訊時指訴：「我發
    現該名男子時他正蹲在我的自行車旁手持鋸子鋸東西，但因太暗看不到他什麼東
    西，但有聽到鋸子鋸鐵得聲音，後來我又走樓梯看，正看到該男子正在拿鋸子鋸
    我自行車上的鐵鍊，且鐵鍊已被鋸斷一半，就報警處理」、「（警方據報趕到現
    場所查獲之男子是否就是你所指偷你自行車的人）正確無誤，該名男子就是偷我
    自行車的人」等語綦詳，並有贓物認領保管收據在卷及剪刀、鋸子、鉗子各一支
    、手套一雙扣案為憑，被告空言否認，尚無足取，本件事證明確，被告犯行固堪
    認定。
四、惟按「心神喪失人之行為不罰」、「不能證明被告犯罪或其行為不罰者，應諭知
    無罪之判決」，刑法第十九條第一項及刑事訴訟法第三百零一條第一項分別定有
    明文。經查：被告於原審訊問時因語言缺乏邏輯，經原審送請臺北市立療養院實
    施精神鑑定結果，認定：「．．．五、結論：綜合以上徐員之過去生活史、疾病
    史、身體狀況、精神狀態檢查、腦波檢查及心理評估結果，本院認為其係一『癡
    呆症』之個案，徐員兩、三年來，有記憶障礙、語言障礙、認識不能、執行功能
    障礙，且造成社會功能或職業功能的顯著損害，故應符合『癡呆症』的診斷。徐
    員本次鑑定時，言語對答常答非所問，且有明顯之認知功能障礙，語文理解能力
    呈現嚴重缺損，逕對其目前之精神狀態評估，其對外界事務之知覺理會判斷作用
    以及自由決定意思之能力應已達『心神喪失』之程度」，有前開鑑定報告附卷可
    參，參以被告年逾七旬，仍大費周章，欲以鋸子鋸掉鎖鍊，竊取價值不高之腳踏
    車，行徑怪異等情，足認被告於行為當時，對於外界事務之知覺理會判斷作用以
    及自由決定意思之能力全然缺乏，應已達心神喪失之程度。至前開鑑定報告雖另
    指稱：「然徐員之犯行係發生於本次鑑定前約半年，無法以目前所見逕行推估其
    犯行時之精神狀態。就徐員犯行時而論，徐員犯行前已有顯著之記憶力減退及其
    他認知功能障礙，其知覺理會判斷能力已顯著為平常人所減弱，而『癡呆症』若
    未經治療，其記憶及其他認知功能多易呈持續退化，而徐員犯行時，經人報警後
    ，徐員未有逃跑之行為，且針對被害人及警方之質問，徐員大多答非所問，對一
    己行為之『違法性』以及可能導致之後果有認識之困難，足見其犯行當時之知覺
    理會判斷作用仍較平常人為減弱；易言之，徐員犯行當時對於外界事務之知覺理
    會與判斷作用以及自由決定意思之能力，至少達精神耗弱程度」，僅言及被告至
    少達於精神耗弱之程度，但依首開鑑定之結果及前揭論據，仍應認定被告已達於
    心神喪失之程度，揆諸上開說明，自應依法諭知被告無罪之判決。
五、原審認定被告無不法所有之竊盜意圖，顯缺乏主觀構成要件要素，因予諭知被告
    無罪之判決，內容雖有不妥，然與本院認定應諭知被告無罪之結果，並無二致，
    公訴人上訴意旨，指摘原判決不當，求為撤銷改判，為無理由，應予駁回。再依
    前開鑑定報告說明，被告之病前人格為內向、自負、較孤僻，曾任總統府教官、
    少將退役，以及被告年逾七旬，配偶已去世，育有二名兒子，長子三十一歲、次
    子二十九歲，雖其罹患上開疾病，但屢拒絕乃子攜同就醫等情，並參諸被告實施
    本件犯行，對於社會之危害性難謂重大，非不得由其兒子詳加照顧，且原審已傳
    喚被告之子徐哲光、徐哲正到庭，囑咐彼等速將被告送醫治療，並多加留意被告
    之行為及病況，了解其心理之需要及依賴，自無再令入相當處所，施以監護之必
    要。
六、至扣案之剪刀、鋸子、鉗子各一支、手套乙雙，被告否認為其所有，且乏其他積
    極證據證明係被告所有，乃不予宣告沒收，附此敘明。
據上論斷，應依刑事訴訟法第三百六十八條，判決如主文。
本案經檢察官曾忠己到庭執行職務。
中      華      民      國     九十     年      六      月    二十七    日
                              台灣高等法院刑事第六庭
                                  審判長法  官  陳  春  秋
                                        法  官  徐  培  元
                                        法  官  高  明  哲
右正本證明與原本無異。
不得上訴。
                              書記官  李  垂  福
中      華      民      國     九十     年      六      月    二十七    日


司法院資訊處製作；財團法人民間司法改革基金會備份。
